臺灣高雄地方法院民事裁定　　　　　 100年度消債抗字第53號
抗　告　人
即　務　人　黃名乾
上列抗告人因聲請更生程序事件，對於中華民國100 年4 月8 日
本院100 年度消債更字第15號裁定提起抗告，本院裁定如下：
    主  文
抗告駁回。
抗告程序費用新臺幣壹仟元由抗告人負擔。
    理  由
一、抗告意旨略以：抗告人因遭扣薪三分之一，每月薪資僅餘約
    新台幣（下同）35,000元，抗告人前揭薪資扣除個人生活所
    需外，尚須扶養4 名未成年子女與配偶，另有房租支出每月
    約10,000元，而抗告人於金門服役，每次返家之機票費用將
    近4,000 元，抗告人確有入不敷出之情況，已具備更生之要
    件，原裁定駁回抗告人更生之聲請，自非允當，爰請求廢棄
    原裁定，並裁定准予開始更生程序等語。
二、按「債務人不能清償債務或有不能清償之虞者，得依本條例
    所定更生或清算程序，清理其債務」、「債務人與金融機構
    協商成立者，不得聲請更生或清算，但因不可歸責於己之事
    由，致履行顯有重大困難者，不在此限」，消費者債務清理
    條例（下稱消債條例）第3 條、第151 條第5 項分別定有明
    文。上開條文所謂「不可歸責於己之事由」，係指客觀上聲
    請人有收支狀況之變動，諸如物價上漲、家屬患病等導致支
    出增加，或因意外、病痛無法工作、僱用之公司倒閉或裁員
    、減薪等以致收入減少等情；又縱使財產及收支狀況無甚變
    動，但因協商時居於劣勢，未能實質協議，僅為爭取利息減
    少及分期清償之些許優惠，勉予允諾，惟其財產及收入客觀
    上難以如期履行之情形，亦應認該當。然債務人縱有不可歸
    責於己之事由致不能履行協議，仍應符合「不能清償或有不
    能清償之虞」之法定要件，始得准予更生或清算。亦即應綜
    合債務人之財產、信用、收支與其所負全部債務，評估其是
    否仍有償債能力，或即使仍得勉力償債，但是否因而難以維
    持基本生活，而有不能清償或不能清償之虞等情，為其判斷
    之準據。
三、經查：
  (一)抗告人前於民國98年9 月8 日依「中華民國銀行公會會員辦
    理消費金融案件無擔保協商機制」與最大債權金融機構即新
    光人壽保險股份有限公司（下稱新光人壽公司）達成債務清
    償方案之協商，約定抗告人應自98年9 月10起分146 期，利
    率6.18% ，每月以7,000 元依各債權銀行債權金額比例清償
    各項債務至全部清償為止，而抗告人於協商成立後，還款10
    期，其後因未再續繳而毀諾等節，有協議書及新光人壽陳報
    狀附卷可稽（見原審卷第63頁、第57頁）。是抗告人於前既
    已依債務協商機制與金融機構成立協商，依上開說明，即應
    依此協商結果而為誠信履行，故其如欲援引上開條例條項之
    例外規定而再聲請更生或清算時，自應就其不依約履行是否
    具不可歸責於己之事由而致履行顯有重大困難之情形從嚴審
    查，以避免道德上之危險。
  (二)抗告人現為現役軍人，自99年1 月起至99年7 月止，每月薪
    資均為54,405元，99年8 月至99年10月，每月薪資均為55,3
    75元，有薪資單10紙在卷可稽（見原審卷第30頁、第110 、
    111 頁）。參以抗告人任職於政府機關，每月應領薪資不加
    計年終獎金亦應不致有何重大變動，而其應領薪資雖有扣除
    保費、健保費、退撫金，伙食費、房補金，實領數額尚有47
    ,026元，然上述保費、健保費已計入如下之個人生活必要費
    用中，為避免費用重複認列，應不得扣除計算之。又退撫金
    為退休金之提列，於抗告人退休後得以領回，如於薪資中扣
    除該筆退撫金不予列計，將使抗告人於免除債務後另有所得
    ，對債權人有失公平。另抗告人主張遭法院扣薪三分之一部
    分，係毀諾後始遭法院扣薪，有國軍金門財務處函可稽（見
    原審卷第54頁），是不可指為毀諾之原因。又抗告人遭強制
    執行扣薪1/3 係用於清償債務者可同時減少抗告人負債金額
    ，故在計算其清償能力時，自不應計入扣除項目以還原其資
    力。本院認抗告人99年度每月應領薪資加計年終獎金仍應以
    61,610元計算｛計算式：【（54,405元×7 月）＋（55,375
    元×5 月）＋（54,405元×1.5 月）】÷12月＝61,610｝，
    始為合理。
  (三)關於抗告人本人之必要生活支出部份，因抗告人並未提出全
    部憑證以資證明，無從審酌是否均屬必要之費用，此部份因
    消債條例之立法目的，係為使不幸陷入經濟困境之人得以清
    理債務、重建生活，並在清理過程中能保有符合人性尊嚴之
    最低基本生活，而非維持債務人過去慣常之寬裕生活，是於
    評估履行原協商方案是否顯有重大困難時，並非由抗告人任
    意主張其基本生活費用之數額，否則將造成揮霍無度以致清
    償能力降低，反而易使更生程序無從進行，而抗告人雖設籍
    在高雄市鳳山區，有戶籍謄本可憑（見原審卷第31頁），惟
    目前於金門烈嶼服役，有抗告人陳報狀可憑（見原審卷第93
    頁），本院參酌上情認抗告人每月之個人必要生活費用，應
    依內政部公告之99年度金門縣最低生活費用6,300 元為標準
    ，逾此範圍即難認係必要費用。至抗告人主張回家需支付機
    票費用約4,000 元，因未提出相關單據佐證，難認可採，應
    不予列計支出。
  (四)按對於未成年子女之權利義務，除法律另有規定外，由父母
    共同行使或負擔之。直系血親相互間，互負扶養之義務；夫
    妻互負扶養之義務，其負扶養義務之順序與直系血親卑親屬
    同，其受扶養權利之順序與直系血親尊親屬同；受扶養權利
    者，以不能維持生活而無謀生能力者為限，民法民法第1089
    條第1 項前段、第1114條、第1116條之1 、第1117條第1 項
    分別定有明文。抗告人主張每月支出配偶蕭靜婷（73年5 月
    ）及4 名未成年子女（分別為黃宣曦94年1 月生、黃宣智95
    年3 月生、黃宣茵96年11月生、黃恩峻99 年2月生）扶養費
    ，並其提出戶籍謄本（見原審卷第31至33頁）為憑。查，蕭
    靜婷於97、98年度綜合所得均為0 元，名下無財產，有其97
    、98年度綜合所得及財產歸屬資料清單可查（見原審卷第81
    至83頁），堪認蕭靜婷有不能維持生活之情，惟蕭靜婷現年
    27歲，並無不能謀生之情事，依上開說明，蕭靜婷並無受抗
    告人扶養之必要。其次，黃宣曦年僅6 歲、黃宣智5 歲、黃
    宣茵4 歲、黃恩峻1 歲，確有受扶養之必要，而蕭靜婷現無
    資力，應由抗告人獨自負擔黃宣曦、黃宣智、黃宣茵、黃恩
    峻之扶養費用。又依上開說明，黃宣曦、黃宣智、黃宣茵、
    黃恩峻於99年之生活費用亦應以9,829 元計算為合理，是抗
    告人每月應支出之扶養費應為39,316元（計算式：9,829 元
    ×4 人＝39,316元）。
  (五)從而，抗告人於毀諾時，以其每月平均收入61,610元扣除維
    持自己生活所需必要費用6,300 元、扶養黃宣曦、黃宣智、
    黃宣茵及黃恩峻之費用39,316元後，尚餘15,994元（計算式
    ：61,610元－6,300 元－39,316元＝15,994元）可供運用，
    應可供清償協商款7,000 元，足見抗告人並無難以履行協商
    之情事存在。是抗告人自協商後迄至毀諾時，均從事相同工
    作，收入並無大幅變化，且尚有增加，則抗告人主張協商後
    有不可歸責於己致履行有重大困難云云，自非可採。從而，
    原審據以駁回抗告人更生之聲請，核無違誤，抗告人猶執陳
    詞，提起本件抗告，為無理由，應予駁回。
四、據上論結，本件抗告為無理由，依消費者債務清理條例第15
    條，民事訴訟法第495 條之1 第1 項、第449 條第1 項、第
    95條、第78條，裁定如主文。
中    華    民    國  100     年    6     月    10    日
                  民事第五庭    審判長法  官  黃國川
                                      法  官  秦慧君
                                      法  官  何佩陵
上為正本係照原本作成。
對本裁定除有涉及法律見解且具有原則上之重要性者外，不得再
抗告。如提再抗告，應於裁定送達後十日內，以書狀向本院提出
再抗告，並繳納再抗告費新臺幣1,000元。
中    華    民    國   100    年    6     月    10    日
                                      書記官  陳喜苓